【裁判字號】    89,訴,2118
【裁判日期】    900403
【裁判案由】    確認本票債權不存在
【裁判全文】
臺灣板橋地方法院民事判決  八十九年度訴字第二一一八號
    原      告  丙  ○
    訴訟代理人  蘇千祿律師  臺北市○○區○○路三六號五樓
    複  代理人  乙○○      住台北市○○路三六號五樓
    被      告  甲○○      住台北縣新莊市○○路六○三巷九號九樓
右當事人間請求確認本票債權不存在事件，本院判決如左：
    主      文
確認被告對原告就如附表一所示之本票債權不存在。
本院八十九年度執字第一五四五二號清償票款強制執行事件，就原告所有如附表二所
示之不動產所為之強制執行程序應予撤銷。
訴訟費用由被告負擔。
    事      實
甲、原告方面：
一、聲明：請求確認被告對原告就如附表所示之本票債權不存在。鈞院八十九年度執
    字第一五四五二號清償票款強制執行事件，就原告所有如附表二所示之不動產所
    為之強制執行程序應予撤銷。
二、陳述：
  （一）原告丙○於民國八十九年十一月十三日接到抵押權人告知有關原告所有前揭
        表二所示之不動產為被告甲○○所聲請強制執行拍賣，原告根本不認識被告
        ，原告從未簽立任何本票與被告，怎有可能有如附表一所示之清償票款。原
        告年七十九歲，居住於台北縣新莊市○○路四五三巷十三號，有土地登記簿
        謄本之住址可證，被告向法院呈報所寄發之原告地址皆為台北縣新莊市○○
        路四五一號三樓，顯然錯誤，有鈞院八十九年度票字第七九九號裁定、八十
        九年度民執月字第一五四五二號執行處通知書為證。另依照戶籍謄本記載，
        原告亦未設籍於新莊市○○路四五一號三樓。
  （二）按發票人主張本票偽造、變造者，對執票人得向裁定法院提起確認之訴，非
        訟事件法第一○一條定有明文。又執行名義無確定判決同一效力者，於執行
        名義成立前，如有債權不成立或消滅或妨礙債權人請求之事由發生，債權人
        亦得於強制執行程序終結前提起異議之訴，為強制執行法第十四條第二項所
        明定。本件鈞院八十九年度民執月字第一五四五二號之執行名義即本票裁定
        內二紙本票並非原告所簽發，原告亦未授權他人簽發系爭本票，上開本票顯
        係他人偽造。本件強制執行之執行名義為本票裁定，並無與確定判決同一效
        力，系爭本票為偽造，本票債權當然不存在。
  （三）原告在新莊市農會開戶之原告親筆簽名與本票上之簽名完全不同，足證該本
        票確實為偽造。被告所稱原告有向他借錢且與原告見過面顯然虛偽，因若被
        告與原告見過面，即應簽發本票時在場，不可能如被告所言係由第三人蔡和
        華拿本票給被告，加上原告與他人若有借款皆有自行書立本票之行為，其上
        簽名與新莊市農會開戶簽名完全相同，足證該本票非原告所簽發。系爭本票
        上有關蔡和華及丙○兩者筆跡「蔡」字完全相同，而與原告筆跡不同。原告
        從未跟被告接觸過借款的事情，都是蔡和華所為。
三、證據：提出土地登記簿謄本、民事裁定、民事執行處通知書、戶籍謄本、本票等
    影本為證據，並聲請向台北縣新莊市農會思源分部調取原告之帳戶資料及訊問證
    人蔡和華。
乙、被告方面：
一、聲明：駁回原告之訴。
二、陳述：
  （一）原告向被告借錢，叫其兒子蔡和華跟被告拿錢，原告說他兒子要開工廠，所
        以跟被告借錢，本票是蔡和華拿給被告的，他說因他父親高血壓，無法前來
        拿錢，有核對他拿來的身分證，之前是蔡和華載被告去找原告，原告說要借
        錢給他兒子開工廠，當時被告說不方便，要等幾天，後來由蔡和華來找被告
        拿錢，並且拿了二張本票及身分證影本給被告，被告對了身分證，就把錢交
        給蔡和華。
  （二）三百萬元本票上蓋有指印和寫了付清的字樣是約定那個時候要付錢的意思。
  （三）蔡和華與他父親丙○都不出庭，錢借走三百多萬，卻不還錢，借款給原告時
        ，並無其他人在場。
三、證據：提出土地登記簿謄本、民事裁定、民事執行處通知書等影本為證據。
丙、本院依職權調取本院八十九年度執字第一五四五二號民事執行卷宗、八十九年度
    票字第七九九號聲請事件卷宗；並向臺北縣新莊市戶政事務所調取戶籍謄本。並
    依聲請向台北縣新莊市農會思源分部調取原告之帳戶資料。
    理      由
一、本件原告主張其並未向被告借用金錢，且未曾簽發如附表一所示之本票，而被告
    以如附表一所示之本票向法院聲請裁定，並聲請對原告所有如附表二所示之財產
    強制執行法，因請求確認被告對原告之如附表一所示之本票債權不存在，並請求
    撤銷前揭對原告財產之強制執行程序等語；被告則以原告前以為其子蔡和華開工
    廠而向被告借錢，並簽發如附表一所示之本票，且有核對身分證，才將金錢借予
    原告等語資為抗辯。經查，本件如附表一所示之本票二紙，原告主張該本票上之
    發票人部分原告姓名與印章均非其所簽署或蓋印者，此經本院調取本院八十九年
    度執字第一五四五二號民事執行卷宗核閱結果，其票面上發票人為原告姓名丙○
    之簽名與票面上另一發票人蔡和華之筆跡相似，顯然為同一人之筆跡，另經本院
    向原告曾經開設帳戶之臺北縣新莊市農會信用部調取原告之開戶資料，其上所存
    之原告簽名及印文式樣亦均與如附表一所示之本票式樣上之簽名、印文不同，無
    從據以認定附表一所示之本票上之原告姓名之簽名、印文均為原告所為；被告雖
    另抗辯稱是原告之子蔡和華載被告前往原告家中洽談原告向其借款之事宜，然被
    告對此一抗辯並不能舉證證明其所言屬實，另被告亦自承是訴外人蔡和華單獨持
    如附表一所示之本票前往被告住處借得款項，亦無從據以認定被告所抗辯之原告
    確有委請其子蔡和華向被告借貸款項之事實為真實。
二、按當事人主張有利於己之事實者，就其事實有舉證之責任，但法律別有規定或依
    其情形顯失公平者，不在此限，民事訴訟法第二百七十七條定有明文。本件原告
    主張系爭如附表一所示之本票並非其所簽發，且否認有向被告借款之事實，被告
    雖抗辯稱原告係經由其子蔡和華向被告借款，然卻不能舉證證明其所言為真實，
    復參照蔡和華所陳書狀內容記載，可見本件被告所主張之借貸關係乃存在於被告
    與訴外人蔡和華之間，而原告主張其與被告間並無借貸關係存在，且原告並無簽
    發如附表一所示之本票等事實，則應認為與事實相符，而得採信。從而，原告請
    求確定被告就如附表一所示之本票債權不存在，為有理由；另被告對於原告就如
    附表一所示之本票債權既不存在，自不得對原告所有之財產為強制執行，原告請
    求撤銷被告聲請對原告所有如附表二所示之財產之強制執行程序，亦應認為有理
    由，均應予准許。
三、本件事證已臻明確，兩造其餘主張及攻擊防禦方法與證據，經本院斟酌後，與本
    件判決結果已不生影響，故不一一論列，附此敘明。至於，被告所謂借錢不還並
    不公平云云一節，自應另向實際借款之人追償，其對於與之並無借貸關係之他人
    求償，並無理由，縱使實際借貸者與原告有親屬關係，亦無代為清償之法律上義
    務，被告所稱借錢不還並不公平云云，顯然誤會法律關係相對人為何人，並附予
    敘明。
四、結論：原告之訴為有理由，並依民事訴訟法第七十八條判決如主文。
中      華      民      國    九十      年      四      月    三        日
                                臺灣板橋地方法院民事第一庭
~B法      官  許瑞東
右為正本係照原本作成
如對本判決上訴，須於判決送達後廿日內向本院提出上訴狀
中      華      民      國    九十      年      四      月    三        日
~B法院書記官  許慧禎
~f0
~T48
附表一：
┌──────────────────────────────────────────┐
│本票附表：                                            八十九年度訴字第二一一八號    │
├─┬──────┬────────┬─────────┬──────┬───────┤
│編│發   票   人│發     票     日│到      期      日│票 面 金 額 │票  據  號  碼│
│號│            │                │                  │ （新台幣） │              │
├─┼──────┼────────┼─────────┼──────┼───────┤
│１│蔡和華、丙○│八十八年三月一日│八十九年一月十日  │陸拾萬元    │○四四一九六  │
├─┼──────┼────────┼─────────┼──────┼───────┤
│２│蔡和華、蔡玉│八十八年四月一日│八十九年一月十六日│佰萬元    │0000000│
└─┴──────┴────────┴─────────┴──────┴───────┘
附表二：


司法院資訊處製作；財團法人民間司法改革基金會備份。
